【裁判字號】    91,重訴,29
【裁判日期】    920704
【裁判案由】    分割共有物
【裁判全文】
臺灣彰化地方法院民事判決  九十一年度重訴字第二九號
    原      告    戊○○
    訴訟代理人    黃精良律師
    複  代理人    丁○○
                  巳○○
    被      告    丙○○
                  乙○○
                  庚○○
                  辛○○
                  子○○
                  甲○○
                  癸○○
                  壬○○
                  卯○
    訴訟代理人    辰○○
    被      告    己○○
                  寅○○
                  丑○○
右當事人間請求分割共有物事件，本院判決如左：
    主      文
兩造所共有坐落彰化縣和美鎮○○段四四地號、地目建、面積零柒伍點零貳平方公
尺土地，其分割方法如附圖二丁案所示編號Ａ１部分，面積壹零陸點玖伍平方公尺，
分歸被告丙○○取得；編號Ａ２部分，面積壹零陸點玖肆平方公尺，分歸被告乙○○
取得；編號Ａ３部分，面積壹零陸點玖肆平方公尺，分歸被告甲○○取得；編號Ａ４
部分，面積壹零陸點玖肆平方公尺，分歸被告癸○○取得；編號Ｂ部分，面積壹肆貳
點伍玖平方公尺，分歸被告卯○取得；編號Ｃ部分，面積柒壹點零平方公尺，分歸
被告壬○○取得；編號Ｄ、Ｄ１、Ｄ２部分，面積分別伍壹點肆陸、壹柒捌點壹
、壹陸點玖柒平方公尺，分歸原告戊○○取得；編號Ｅ部分，面積貳肆玖點伍伍平
方公尺，分歸被告庚○○、辛○○、己○○取得，並依序按應有部分七分之三、七分
之三、七分之一之比例維持共有；編號Ｆ部分，面積陸貳點柒伍平方公尺，分歸被
告子○○取得；編號Ｇ部分，面積壹陸零點肆貳平方公尺，分歸被告寅○○取得；編
號Ｈ部分，面積貳陸點柒平方公尺，分歸被告丑○○取得；編號Ｉ部分，面積伍零
捌點伍平方公尺，分歸兩造取得，並按原應有部分比例維持共有。
兩造應互為補償如附表二所示之金額。
訴訟費用由兩造按附表一所示比例分擔。
    事      實
甲、原告部分：
一、聲明：
    兩造所共有坐落彰化縣和美鎮○○段四四地號、地目建、面積三○七五．○二平
    方公尺土地，准予原物分割。
二、陳述：
  (一)坐落彰化縣和美鎮○○段四四地號、地目建、面積三○七五．○二平方公尺土地
    （下稱系爭土地）為兩造所共有，兩造之應有部分各如附表一所示。而本件系爭
    土地並無因物之使用目的不能分割或訂有不分割期限，又因無法協議分割，爰依
    民法第八百二十三條第一項、第八百二十四條第二項之規定，請求准予裁判分割
    。
  (二)對財團法人中華民國企業技術鑑定委員會（下稱中華鑑定委員會）鑑定報告書沒
    有意見，主張依附圖一丙案為分割。
  (三)對被告抗辯之陳述：
    如依附圖二丁案分割，則原告之建物將遭拆除，且系爭土地東南側遭訴外人占有
    之土地，屬無權占有，任何人皆可請求拆屋還地。
三、證據：提出土地登記謄本二件為證，並聲請勘驗現場，及鑑定兩造應互為補償之
    金額。
乙、被告寅○○部分：
一、聲明：
    同意分割。
二、陳述：
  (一)房屋二樓部分要保留，平房部分不用保留，但面積要夠。
  (二)對附圖三系爭土地現狀複丈成果圖沒有意見。
  (三)房屋沒有權狀，是民國五十六年蓋的，現在沒繳房屋稅。
  (四)對附圖一丙案與附圖二丁案所分配之位置沒有意見，但是希望保留現有道路，所
    以，不同意附圖一丙案與附圖二丁案。
  (五)對中華鑑定委員會鑑定報告書有意見，不願意補償。
丙、被告丙○○、乙○○、子○○、甲○○、癸○○、丑○○、卯○、己○○、阮慶
    豐、庚○○未於最後言詞辯論期日到場，據其於準備程序期日所為聲明及陳述，
    以及所提出之書狀：
一、聲明：
    同意分割。
二、陳述：
  (一)被告卯○部分：
    同意依九十一年九月二十七日複丈成果圖乙案分割。
  (二)被告己○○部分：
  1.主張依附圖二丁案分割，如果依照附圖一丙案分割，系爭土地東南側有訴外人之
    建物會有糾紛，原告曾表示要和訴外人處理，故東南側土地應分歸原告取得。
  2.被告己○○、辛○○、庚○○願意維持共有。
  3.對中華鑑定委員會鑑定報告書沒有意見。
  (三)辛○○、庚○○部分：
    被告己○○、辛○○、庚○○願意維持共有。
丁、被告壬○○未於準備程序期日及言詞辯論期日到場，亦未提出書狀作何聲明或陳
    述。
戊、本院依聲請勘驗現場，並會同彰化縣和美地政事務所人員為現場測量，作成複丈
    成果圖如附圖三，並依聲請囑託中華鑑定委員會鑑定附圖一丙案與附圖二丁案所
    示分割方案，各共有人取得土地之價值及相互補償之金額。
    理      由
一、本件被告丙○○、乙○○、子○○、甲○○、癸○○、丑○○、卯○、己○○、
    辛○○、庚○○、壬○○均受合法通知，未於最後言詞辯論期日到場，核無民事
    訴訟法第三百八十六條各款所列情形，爰依原告聲請，由其一造辯論而為判決。
二、原告起訴主張：坐落彰化縣和美鎮○○段四四地號、地目建、面積三○七五．○
    二平方公尺土地為兩造所共有，兩造之應有部分各如附表一所示。而系爭土地並
    無因物之使用目的不能分割或訂有不分割期限，又因無法協議分割，爰依民法第
    八百二十三條第一項、第八百二十四條第二項之規定，請求准予裁判分割等語，
    並提出土地登記謄本為證，經核相符，且為被告丙○○、乙○○、子○○、甲○○、癸○○、丑○○、卯○、己○○、辛○○、庚○○、寅○○所不爭執，而被
    告壬○○經合法通知，未於準備程序期日及言詞辯論期日到場爭執，亦未提出書
    狀以供本院審酌，堪認原告主張應為真實。因此，原告依據民法第八百二十三條
    第一項、第八百二十四條第二項之規定，請求分割系爭土地，即屬有據，應予准
    許。
三、本院審酌：(一)系爭土地上，分別有被告丙○○、乙○○、甲○○、癸○○所共有
    之加強磚造平房一幢，被告子○○所有磚造鐵皮瓦廠房二幢、加強磚造平房三幢
    、鋼筋混凝土造三層樓房一幢，被告己○○所有鋼筋混凝土造平房一幢、加強磚
    造平房一幢，被告寅○○所有水泥石棉瓦平房一幢、加強磚造二層樓房一幢，被
    告丑○○所有加強磚造平房一幢，原告所有加強磚造平房一幢、鐵架造車棚，訴
    外人所有加強磚造平房四幢、鋼筋混凝土造平房一幢及地基一處等情，經本院勘
    驗現場明確，並會同彰化縣和美地政事務所人員為現場測量，作成複丈成果圖如
    附圖三可稽。惟上開建物均已建造多年，大部分為磚造平房，經濟價值不高，且
    除被告寅○○陳明其所有如附圖三所示編號部分之加強磚造二層樓房希望予以
    保留外，原告及其餘被告均未表示其等所有上開建物於分割後希望保留之意思，
    是以系爭土地分割時，除被告寅○○所有如附圖三所示編號部分加強磚造二層
    樓房應予保留外，其餘建物應無保留之實益與必要。(二)系爭土地為袋地，需經由
    南側鄰地，始得以對外通行至彰和路，且系爭土地面積達三○七五．○二平方公
    尺，南北向長度最長達八十餘公尺，東西向寬度最寬達六十餘公尺，是系爭土地
    分割時應有設置共有道路之必要，俾供兩造日後對外通行之用。又系爭土地目前
    雖分別經由如附圖三編號、部分之空地對外通行，惟分割方法如仍依現狀設
    置二條共有道路，則兩造所需負擔之共有道路土地面積顯然過鉅，且南側鄰地所
    有人亦需提供二條共有道路之相鄰土地，供兩造對外通行，顯已逾越通行必要之
    範圍，而與民法第七百八十七條之規定不符；再參酌系爭土地東側部分南北向土
    地較長，以及系爭土地東側現有道路往南通行至彰和路之距離較短，對南側鄰地
    所有人之損害較少，且依附圖一丙案與附圖二丁案所設置之共有道路，分割後各
    筆土地均可面臨共有道路，不致形成袋地等情，堪認附圖一丙案與附圖二丁案所
    設置之共有道路，應符合全體共有人及鄰地所有人之最大利益。至被告寅○○所
    辯：希望保留現有道路，不同意附圖一丙案與附圖二丁案等語，按諸上開說明，
    顯無必要，並不可採。(三)被告己○○、阮慶豐、庚○○陳明願意維持共有。(四)原
    告主張：應依附圖一丙案分割，因為如依附圖二丁案分割，則原告之建物將遭拆
    除等語；被告己○○則抗辯：應依附圖二丁案分割，如果依照附圖一丙案分割，
    系爭土地東南方有訴外人之建物會有糾紛，原告曾表示要和訴外人處理等語。經
    查：1.依附圖三系爭土地現狀複丈成果圖所示，原告所有之建物分別為編號部
    分、面積二三三．八一平方公尺之加強磚造平房，以及編號部分、面積四五．
    二一平方公尺之鐵架造車棚；經核對其相關位置，其中編號部分加強磚造平房
    大部分均位於附圖一丙案及附圖二丁案編號Ｉ部分之共有道路上，亦即縱依原告
    所提附圖一丙案方法分割，原告所有之建物仍需拆除，且如前所述，原告所有之
    建物附圖三已建造多年，經濟價值不高，並無保留之必要，是以原告上開主張，
    並不可採。2.系爭土地東南側之地籍線呈不規則狀，倘依附圖一丙案方法分割，
    則被告庚○○、辛○○、己○○取得之編號Ｅ部分，臨路寬度僅約十一公尺，且
    其面積僅二四九點五五平方公尺，扣除地籍線不規則之土地後，其等實際可使用
    之面積將大幅減少，顯然不利於其等土地之整體利用。反之，如依附圖二丁案方
    法分割，原告取得之編號Ｄ部分，臨路寬度約二十四公尺，且面積有五一三．四
    六平方公尺，縱扣除地籍線不規則之土地後，原告仍有相當之面積可供使用，其
    土地價值所受影響顯較輕微。(五)綜上所述，本院斟酌使用現狀、共有人意願、對
    外通行需求、各共有人之利害關係等情，認為以附圖二丁案所示方法分割，應屬
    適當。
四、又依前揭方法分割結果，兩造所各自取得之土地固與其應有部分比例面積相符，
    惟分割後各筆土地形狀、所在位置、交通情形等均有所差異，經濟價值顯有不同
    ，為使兩造分得之土地價值均等，依民法第八百二十四條第三項之規定，應有以
    金錢補償之必要。至兩造互為補償之標準，經本院囑託中華鑑定委員會就附圖二
    丁案為鑑定，經核閱其鑑定報告內容已就系爭土地之特性、社會、自然與交通因
    素、行政法令、市場價格等均有詳細之分析與說明，本院認為該報告書之鑑價結
    果尚屬合理、公允，應可作為補償之依據。至被告寅○○雖辯稱：對中華鑑定委
    員會鑑定報告書有意見，不願意補償等語，惟其並未說明上開鑑定報告書有何不
    可採之處，是其所辯，自無可採。因此，本院參酌該報告書之結果，認為系爭土
    地分割後，兩造應互為補償之金額，各如附表二所示。
五、按分割共有物之分割方案，係屬法院依職權所定，兩造所提出之分割方案，係供
    法院於決定分割方案之參考，是本件原告之請求雖有理由，但被告之行為，依當
    時之訴訟程度，為伸張或防衛其權利所必要，爰依民事訴訟法第八十一條第二款
    規定，命勝訴之原告負擔一部分訴訟費用。
據上論結，本件原告之訴為有理由，依民事訴訟法第三百八十五條第一項前段、第七
十八條、第八十一條第二款、第八十五條第一項但書，判決如主文。
中      華      民      國    九十二    年      七      月      四      日
                                    臺灣彰化地方法院民事第二庭
~B審判長法官  何志通
~B      法官  廖國佑
~B      法官  鄭舜元
右為正本係照原本作成
如對本判決上訴，應於判決送達後二十日內向本院提出上訴狀。
中      華      民      國    九十二    年      七      月      七      日
~B法院書記官  卓俊杰
~F0
~T32
附表一
┌──┬───────┬────────────────┐
│編號│共有人姓名    │應有部分（訴訟費用負擔比例）    │
├──┼───────┼────────────────┤
│ １ │丙○○        │二四分之一                      │
├──┼───────┼────────────────┤
│ ２ │乙○○        │二四分之一                      │
├──┼───────┼────────────────┤
│ ３ │戊○○        │二四分之八                      │
├──┼───────┼────────────────┤
│ ４ │庚○○        │二四分之一                      │
├──┼───────┼────────────────┤
│ ５ │辛○○        │二四分之一                      │
├──┼───────┼────────────────┤
│ ６ │子○○        │二八八分之七一                  │
├──┼───────┼────────────────┤
│ ７ │甲○○        │二四分之一                      │
├──┼───────┼────────────────┤
│ ８ │癸○○        │二四分之一                      │
├──┼───────┼────────────────┤
│ ９ │壬○○        │三六分之一                      │
├──┼───────┼────────────────┤
│ １０ │卯○          │七二分之四                      │
├──┼───────┼────────────────┤
│  │己○○        │二八八分之四                    │
├──┼───────┼────────────────┤
│  │寅○○        │九六分之六                      │
├──┼───────┼────────────────┤
│  │丑○○        │九六分之一                      │
└──┴───────┴────────────────┘


司法院資訊處製作；財團法人民間司法改革基金會備份。
